福建金門地方法院民事判決　　　　　　　　96年度訴字第10號
原　　　告　乙○○
訴訟代理人　陳明良律師
被　　　告　庚○○
訴訟代理人　黃怡騰律師
上列當事人間請求返還不當得利等事件，本院於中華民國96年10
月5日言詞辯論終結，判決如下：
    主      文
原告之訴駁回。
訴訟費用由原告負擔。
    事實及理由
一、原告主張：
（一）緣坐落金門縣烈嶼鄉○○○段692-2地號土地（下稱被告
      土地）內有如附圖一所示M-N-I-O-P-Q-R-M界線範圍之土
      地（下稱系爭土地），係原告祖先所遺，後經分產而成為
      原告所有，並由原告在其上種植番石榴、蘆竹等樹木，被
      告土地則與原告之系爭土地相鄰。系爭土地前為軍方佔用
      ，未辦理土地登記，於民國83年開放登記時，原告因住於
      臺灣未獲通知，詎被告竟越界指界，聲請將包括原告所有
      系爭土地在內之土地登記為其所有，導致地政人員為錯誤
      測量，終致原告之系爭土地誤遭劃入被告土地之內，而登
      記為被告所有。嗣因金門縣烈嶼鄉計劃於系爭土地上籌設
      垃圾掩埋場，原告始發現上情。
（二）被告最初登記為前述土地所有人後，陸續經其上多塊土地
      實際所有人出面爭執，經多次協調後，被告終承認錯誤，
      將原先被告土地上其無權占有之部分分別歸還給甲○、己○○、洪友茂、洪媽卿等人，而被告占有系爭土地，亦有
      由丁○○、己○○、辛○○○、洪志勵出具之證明書可為
      憑據，豈料原告多次請求，被告仍一直拒絕配合返還系爭
      土地，原告只得提起本訴。
（三）被告除無權占有原告所有之系爭土地外，其另將之租給金
      門縣烈嶼鄉公所，並收受租金之行為，另已構成侵權行為
      ，且其所得此項利益，亦不具法律上原因，原告因之受有
      損害，自得依不當得利之法律關係，向被告請求返還其於
      86年出租系爭土地起迄今所取得，每年依每平方公尺新臺
      幣（下同）45元計算，本應由原告享有之租金利益共計2,
      353,500元。
（四）爰聲明：被告應將系爭土地由被告土地中分割出來，並將
      系爭土地之所有權移轉登記予原告，及將之返還與原告。
      被告另應給付原告2,353,500元。
（五）原告並提出：土地謄本、地籍圖謄本、土地登記申請書、
      金門縣烈嶼鄉東崗垃圾掩埋場建地業主協議書、原告所有
      土地證明書、金門縣烈嶼鄉興建東崗垃圾衛生掩埋場土地
      租賃契約書、戶籍謄本為證，另聲請傳訊證人甲○、己○○、丁○○、戊○○等人，及聲請至現場履勘。
二、被告則以：
（一）金門地區於42年之前囿於多重因素，一直未開始辦理土地
      總登記，後又受到戰地及戰場管理之客觀條件限制，涉及
      軍事防務之土地仍無法登記為私人所有。被告土地本係被
      告先人祖遺產業，代代相傳於其上種植農作放牧，然因接
      近金門縣烈嶼鄉之西南側海岸，面向中國大陸，於國軍進
      駐金門地區之後，即遭圈據並闢為戰備使用，被告父執輩
      等人即未再進入加以使用。經被告一再向金門戰地政務委
      員會請求，希望能開放被告土地之登記，終至81年金門地
      區戰地政務制度終止後，地政機關方對此有所回應，並對
      被告提出之申請登記案件開始進行審查。隨於83年10月13
      日地政機關通過被告申請案，更通知各有關機關將由被告
      申請登記之被告土地所有權第一次登記不動產清冊予以張
      貼公告，並由被告於同年11月12日完成被告土地所有權之
      登記。
（二）於前揭過程中，除被告外，另曾有原告之兄甲○及其他四
      鄰申請登記為附近土地之所有人等相關人士，共同親赴被
      告土地現場進行指界、測量，於召開現場協調會時，在場
      之人對指界結果當時均無異議，被告方得正式取得土地所
      有權。
（三）被告既係依土地法所定程序，依法檢具相關證明文件申請
      登記，因而取得被告土地所有權，本應受土地法之保護，
      原告未於公告期間提出異議，自已喪失占有之權利，無從
      於事後再為爭執所有權之歸屬。
（四）原告先前即曾以同一理由，稱被告以不實土地登記證明書
      將系爭土地登記為自己所有，而對被告提出詐欺與竊佔之
      告訴，該案業由福建高等法院金門分院以94年度上易字第
      12號判處被告無罪確定（下稱先前刑案），今原告再重提
      此事，另興民事訴訟，實屬無憑。
（五）爰聲明：駁回原告之訴。
（六）被告並提出：金門縣地政事務所函文、土地複丈結果通知
      書、補辦土地登記案會勘紀錄、土地所有權狀、協議調解
      書、土地複丈圖及面積計算表、土地登記申請等相關資料
      為證，另聲請傳訊證人丙○○，並請求本院調取福建高等
      法院金門分院94年度上易字第12號刑事案件卷宗。
三、兩造不爭執事項：
（一）被告土地包括系爭土地在內，由被告於83年11月12日完成
      所有權登記。
（二）被告將系爭土地以每年每平方公尺45元之租金，出租給金
      門縣烈嶼鄉公所使用。
四、兩造爭執事項：
（一）原告是否為系爭土地之所有人，該土地面積為何？
（二）如原告確為系爭土地所有人，是否得向被告請求不當得利
      ？得請求之數額為何？
五、本院之判斷：
（一）原告提起本件訴訟應有權利保護之必要，無被告所稱之失
      權問題：
   1、被告以原告未於土地登記期限內聲請登記為系爭土地所有
      人，亦未對被告就土地登記所為之聲請提出異議，應認已
      屬失權以為抗辯。
   2、然按土地法所為聲請登記及異議程序之相關規定，乃屬人
      民向地政機關聲請登記為土地權利人時，所應遵循之行政
      程序要式考量，依循此等法規之目的乃為行政審核效能與
      實質權利歸屬之平衡點，惟藉由行政程序所得確定者仍有
      侷限，無論相關法令如何規範，申請者所滿足者僅屬行政
      程序之要求，至土地之真正權利如何歸屬，倘有爭議時應
      循何途徑解決，行政機關均無法作最後定奪，此觀諸土地
      法第59條規定，對土地權利聲請登記事件，土地之真正權
      利關係人均可於地政機關公告期間內提出異議，如不服調
      處，更可向司法機關訴請處理以為裁判。雖同條第2項載
      明不服調處結果者未於收受通知後15日內起訴，地政機關
      應依原調處結果辦理，惟此非逕賦予地政機關為最後土地
      私權確定任務，而係為免程序久延所為之權宜措施（大法
      官會議釋字第374號解釋意旨亦可參照），是不服調處結
      果之人縱有延誤該15日期限，地政機關所獲得者亦僅為儘
      速終結此等行政程序之權限，如嗣後該不服調處者另向普
      通法院起訴確認土地相關權利，司法機關仍須作實體審理
      ，倘最終判決結果與原先調處結果不符且經確定，獲勝訴
      判決者亦得據此向地政機關請求變更原先所為之登記，權
      力分立原則於土地權利聲請登記事件中亦應予以貫徹，符
      合土地法規聲請登記要求不等於直接確定實體私權，司法
      機關仍得進一步為實質判斷，而無須完全受登記形式之拘
      束，土地真正權利人亦得另藉訴訟程序提出相關證據以定
      土地權利之歸屬。
   3、土地法第36條（即今之土地法第43條）所謂登記有絕對效
      力，係為保護第三人起見，將登記事項賦予絕對真實之公
      信力。第一次所有權登記在第三人尚未信賴該登記而取得
      權利之前，並不能據以除斥真正之權利，真正權利人在訴
      請塗銷登記前，主張其權利自無不可，最高法院33年上字
      第678號判例意旨可參，據此，如於具體個案中「真正權
      利人」對「形式登記名義人」依其權利以為訴訟上之主張
      ，即非法所不許。經查，本件原告係以系爭土地之真正所
      有人自居，並提起本訴請求被告將系爭土地原登記予以塗
      銷，並將之返還，縱原告未於行政機關公告得聲請為該部
      分土地所有人登記之時提出聲請，或於被告聲請登記為系
      爭土地所有人之公告期限內提出異議，但原告既係以其為
      該部分土地真正所有人提起本件訴訟，揆諸前述說明，被
      告自不得以系爭土地業經登記，或原告未遵循土地法之相
      關規定以為救濟等情為辯，原告提起本件訴訟確有權利保
      護必要，本院自應受理，並就原告是否真為前述土地所有
      人一事予以實質審查，被告前揭抗辯核無足採。
（二）原告應就其為系爭土地所有人此部分事實之主張負舉證責
      任：
   1、按當事人主張有利於己之事實者，就其事實有舉證責任，
      民事訴訟法第277條前段定有明文。而負有舉證責任之當事
      人，自須將待證事實證明到得使法院達到優勢心證之程度
      時，其始屬已盡舉證責任。又主張權利發生事實存在之人
      ，此等事實如確係存在既得由其受有利益，則主張者對此
      自應加以舉證。本件原告表示其為系爭土地所有人，既係
      本於該土地之所有人地位為其主張，同前所述，就其擁有
      系爭土地所有權此項權利發生之事項，自應由原告負舉證
      責任。
   2、準此，原告得藉諸如出示相關土地契據，或聲請傳訊就重
      要事實所有見聞之證人，用以證明其家族祖先對該特定位
      置、面積部分之系爭土地確得主張所有權，即於此等過程
      中，藉由足夠證據之提出以對取得所有權之原因加以證明
      ，並供本院認定其究係以原始或繼受取得之方式成為該土
      地所有人，如為繼受取得，原所有人為何，是否有權該土
      地加以處分，並使原告或其先祖取得所有權；如為原始取
      得，又係基於何緣故，如係主張時效取得，有無符合法定
      之要件，無論原告使用何等證明方法，凡此事項均須由原
      告於訴訟中舉證以實其說。是以原告主張應由被告自證其
      確為系爭土地之所有人，與前揭訴訟法上之舉證責任分配
      原則明顯有違，核無足取。
（三）本件系爭土地無證據得證明為原告祖先因買賣或承典他人
      土地未經回贖等原因，因而繼受取得所有權：
   1、依原告起訴狀之說明，原告係主張系爭土地乃為其祖先所
      留下，並因其父親提早分產之故而歸由原告所有，準此，
      首應審究者即為原告得否提供相關證據，足供本院認定系
      爭土地前係由原告祖先取得所有權一事確屬事實。
   2、至原告祖先是因何故成為土地所有人，雖未見原告就此詳
      加敘述，然理論上不外如下兩種情況，其一為系爭土地早
      年由原告祖先向該土地原先所有人基於如買賣，或對該土
      地予以承典之故，後系爭土地未經原所有人回贖等原因，
      因而受讓土地所有權，其二則為原告祖先因占有該土地而
      時效取得所有權。
   3、經查，原告之兄甲○於先前刑案中即證稱：祖先共遺留約
      一萬多坪之土地，然並未留下書面證據，只有指界為證（
      金門地檢92他58卷51、52頁），再依原告於先前刑案中所
      為之如下陳述：伊所有該部分土地係伊祖先留下來的，於
      38年之前，伊與其父即在該地耕種，更遠可追溯至清朝，
      其祖父已在該地耕種，至40年後則為軍方佔用作碉堡（金
      門地檢92他35卷31頁背面），該土地為祖先所遺此事並無
      書面證據，但之前伊就有在上面種東西（金門地檢92他58
      卷51頁）。據此以觀，原告雖主張系爭土地即為其祖遺土
      地，但就該土地所有權係因何故取得一事，原告未曾作過
      清楚陳述，依原告與甲○所言，其與原告之祖先雖遺留有
      一萬多坪之土地，然並無相關書面文件、土地契據或其他
      交易資料留存於世，原告所謂祖遺，即無可得認定為其祖
      先早期自系爭土地真正所有人處，以繼受取得方式受讓該
      地權利之此項情形。
（四）本件系爭土地亦無證據得證明原告祖先或家族曾因符合時
      效取得之要件，因而取得土地所有權：
   1、倘無證據得認定原告祖先係由他人處繼受取得所有權，承
      上所述，如原告仍欲主張其祖先為系爭土地所有人，自僅
      得藉時效取得之方式以為論證，從而，原告應另就其祖先
      對系爭土地曾持續占有，並因此符合民法時效取得要件等
      情為充分舉證，即原告須證明其祖先確有該當民法第769、
      770條規定之事實存在，以為支持系爭土地為其祖遺之此項
      主張。
   2、原告主張早自清朝時期起，其祖先即在系爭土地上有耕作
      事實，原告十餘歲時，亦曾與其父親前往系爭土地耕種，
      並持續至40年軍方佔用為止；原告於本院陳述中亦稱至40
      年左右都有去系爭土地，不過到碉堡那邊就會被趕，由原
      告聲請傳訊之證人丁○○所為：那時有部隊在那邊，民眾
      不能使用（本院卷（一）164頁）；及證人甲○所為：當
      時部隊用鐵絲網把土地圍起來，沒有辦法進去（本院卷（
      一）204頁）等證述內容觀之，原告祖先有無占有，係自
      何時起開始占有系爭土地固仍待以下認定以為釐清，然依
      前開陳述應可知至遲於40年之後，原告家族即未能再占有
      系爭土地。
   3、被告雖以原告或其祖先縱曾合法占有系爭土地，然其從未
      於系爭土地所有權登記期限內聲請登記，亦未於被告聲請
      經公告之時提出異議，依土地法第60條所示，自已喪失占
      有之權利，無從再為主張其為所有人及提起本件訴訟以為
      置辯。惟按土地法第60條雖規定合法占有土地之人，未於
      登記期限內聲請登記，亦未於公告期間內提出異議者，喪
      失其占有之權利。然細究其立法緣由，可知該規定係立基
      於不動產物權公示登記原則之上，即符合時效取得土地所
      有權之占有人，須向地政機關請求，並完成登記後，方得
      成為真正之所有人，如其未能即時提出登記聲請，待其他
      人先為登記後才為爭執，除非他人登記存有瑕疵，則因時
      效取得之權利本非所有權，而係一得請求登記為所有人之
      法律地位，為貫徹不動產物權之公示登記原則，仍不得將
      此項登記請求權與取得所有權兩者間直接劃上等號，而認
      該時效取得者於未經登記之前即可逕自取得土地之所有權
      ，最高法院80年度第2次民事庭會議決議即為此旨，亦為
      土地法第60條據以訂立之理由。惟若法律另規定該滿足要
      件者已可被直接視為土地所有人，此時其既非單純取得登
      記請求權，而係取得真正之土地所有權，則前述規定及決
      議意旨自無適用餘地，蓋此項私權一旦為法律所擬制，無
      論行政抑或司法機關均應同等尊重，不應為相異判斷，且
      其一旦經法律擬制被視為所有人後，要無因其僅單純未遵
      守相關行政程序事項，而依土地法第60條認其喪失占有之
      權利。
   4、查民法物權編係於19年5月5日起施行全國，金門地區屬福
      建省，應同自是時起適用民法物權編及物權編施行法。民
      法物權編施行法第8條規定，依法得請求登記為所有人者
      ，如登記機關尚未設立，於得請求登記之日，視為所有人
      。即若占有人符合時效取得土地所有權之要件時，該地區
      土地登記機關仍未設立，其即可直接取得土地所有權。金
      門地區之土地登記作業，始於42年4月，當時由地政事務
      所全面辦理地籍測量與土地總登記，此為本院職務上已知
      之事項（可參本院95年度重訴字第6號民事判決陸、二、
      （五）內載函文），系爭土地位於金門縣烈嶼鄉，最早亦
      應於其後方可辦理土地權利登記，從而系爭土地占有人即
      原告祖先如於該時點前即已具備時效取得土地所有權之要
      件，自民法第769、770條規定之持續占有期間屆滿時點起
      ，依民法物權編施行法第8條已可被視作所有人，而無須
      經過土地權利之登記。準此，原告倘可證明其祖先依前述
      規定已得被擬制為系爭土地之所有人，被告現有之土地所
      有權登記外觀即屬無據，亦無由任以土地法第60條以為抗
      辯原告已喪失系爭土地之相關權利。然原告究得否援引前
      揭條文，主張得將其視為系爭土地之所有人，前提既為其
      家族或祖先是否確於土地登記機關於金門地區設立之前，
      已完成民法規定之時效取得權利之要件，揆諸上開說明，
      此項權利發生事實自應由原告負舉證責任，其可否於本件
      訴訟中將此事項證明至本院得據以形成心證之程度，厥為
      以下所欲審究之重點。
   5、按以所有之意思，20年間和平繼續占有他人未登記之不動
      產者，如占有者占有之始為善意並無過失者，10年間和平
      繼續占有他人未登記之不動產，得請求登記為所有人，民
      法第769、770條分別定有明文。原告雖稱自清朝起其祖先
      即開始已在系爭土地上有耕作事實，然從未提出相關資料
      供本院參酌，即便其兄甲○於先前刑案及本院到庭證述之
      過程中，亦從未提及此段歷史，原告此等主張既全無證據
      得為所憑，自無從認定其所言確屬事實。原告另主張38年
      之前其與父親便曾在系爭土地耕種，縱其父親於占有之始
      對其實質上並無所有權一事全然不知且無所懷疑，而得該
      當前述規定之善意無過失要件，其占有狀態之持續性仍應
      符合上開法定期間之限制，即其應曾對系爭土地繼續占有
      10年以上，方有主張時效取得之可能。前已論及，原則上
      取得時效完成後，占有人僅得請求登記為所有人，非當然
      取得所有權，系爭土地既從未登記為原告或其父親所有，
      參照前述說明，原告自僅能就其於本件中確得援引民法物
      權編施行法第8條此點積極舉證，循法律擬制途徑主張其
      所有人之地位。
   6、又按對於物有事實上管領之力者，為占有人，民法第940
      條定有明文。由是可知成立占有之要件，除應以物為標的
      外，尚須對該標的物存有管領力者始足當之。至於有無事
      實上管領力，雖應依個案判斷難一概而論，然一般言，仍
      須對物已有確定與繼續之支配關係，或已立於得排除他人
      干涉之狀態，方可謂人對物已存在管領力。是以學說多以
      空間、時間等方式以為個別判斷，就空間關係之確立而言
      ，通常即指人與物已有場所上之結合，蓋於此種結合存在
      之際，始得認定其時人對該物已立於可排除他人干涉之狀
      態，而就時間結合關係而言，則強調人與物間之結合關係
      ，應具備相當時間之繼續性，如不具此種繼續性，亦無法
      顯現該人已立於得排除他人干涉之狀態，在社會觀念上仍
      難認為對該物已有事實上之管領力。是以得歸納出之占有
      要件為，占有人對占有之標的物，積極方面須得對該物有
      實際之管領支配力，消極方面其亦能排除他人之干涉，同
      時有一定程度之時間持續性，如事實狀態未能符合前述要
      件，則無由認定占有事實之存在。
   7、經查，證人丁○○到庭後係證稱：伊小時候常常去那個山
      工作，所以知道原告有那塊土地，大約11歲時，就常常上
      山工作，至兩造土地間之界線現在被焚化爐挖的亂七八糟
      ，大概還能確定一點點（本院卷（一）163頁以下）。證
      人己○○則證稱：以前小時候曾與原告一起去割草，伊認
      識原告之父親，原告父親說這塊地是原告家的，原告父親
      有種一大片番石榴，兩造土地有一個岸當作中間的界線，
      有一個溝，延伸過去就會變成坑頂，就是以這個溝作界線
      （本院卷（一）170頁以下）。其等雖均指出過去曾看到
      原告及其父親在系爭土地上割草及種樹，然以證人留存於
      卷內之年籍資料以觀，證人丁○○為25年11月12日生，證
      人己○○則為27年7月24日生，證人丁○○稱大約11歲時
      才常常上山工作，其時已屆36年前後，證人己○○雖未述
      及明確時間，惟對照其出生年份，亦無可能其於3、4歲稚
      齡之時即與原告一起前往割草，則兩名證人至多僅能證明
      原告及其父親至30幾年間曾對系爭土地存有占有事實，以
      此為始點計算至系爭土地40年左右為軍方佔去之時，原告
      及其父親對系爭土地之占有期間明顯未逾10年，即便係民
      法第770條規定之短期時效要件於此亦未獲滿足，遑論民
      法第944條第2項雖有法律上事實推定之設計，得適度減輕
      占有人舉證之難度，惟依原告及其聲請傳訊證人之證詞間
      ，亦無法形成原告或其父親，究係於何時開始占有系爭土
      地，至少占有至何時方告終止，前後是否已達法定期間之
      明確心證。準此，原告所言其家族占有持續期間甚長之說
      實難盡信，本件無由認定土地登記機關於金門地區設立之
      前，原告祖先之占有狀態已足適用民法物權編施行法第8
      條之規定，而將系爭土地直接視為其等所有。
   8、再者，所謂之占有，既要求人與物間存有一足夠之結合關
      係，且可據此排除他人干涉之狀態可見上述，原告欲主張
      其父親或祖先曾占有系爭土地，自亦須證明此等事實上管
      領力確係存在。查證人己○○證稱兩造土地係以岸、溝為
      界線已見上述，而證人丙○○除未曾明確證稱系爭土地確
      屬原告所有外，對被告與原告父親洪言土地之界線何在此
      項問題亦僅言及：高處有兩個日本人留下的大洞，那個坑
      是被告的土地，坑頂面海是洪言的，界線就是被告土地上
      面的坑頂，坑頂再過去就是洪言的土地（本院卷（一）16
      7頁），至證人甲○被問及此點時，更僅表示：被告的土
      地在坑底，原告的在山上，他們土地間沒有界線（本院卷
      （一）210頁）。據上綜合以觀，系爭土地與被告土地間
      有無明確界線可資對照已屬未明，縱於原告主觀上真可藉
      由岸、溝、坑頂等地形地勢以為界標之確認，此等自然景
      物之區隔可否發揮控制土地，並排除他人接近之功用仍有
      可疑，如有他人未經原告家族同意，私自進入系爭土地，
      甚而收益使用，原告祖先可否以何種方式除去此等侵害其
      支配地位之行為，有無立基於可排除他人干涉其管領支配
      狀態？凡此原告均無法提供足夠證據，確認其家族與系爭
      土地已存有排他之狀態，前述人與物之空間結合關係既付
      之闕如，當亦無由認定原告先祖其時已對系爭土地成立占
      有。
   9、被告另抗辯原告及其所傳證人均未能對系爭土地之四至界
      線、形狀、面積等重要事項予以清楚陳述，顯無從特定原
      告所謂之系爭土地究竟坐落何處，是否存在。證人丁○○
      、己○○雖曾替原告出具證明，並於其上以畫圖方式標示
      其等認知中之系爭土地位置與圖形（本院卷（一）40頁）
      ，然兩位證人本非測量人員，又怎能對此涉及專業之事予
      以認定，並在證明書上畫出明確界線，證人丁○○、己○○經傳喚到庭作證時，本院曾當庭諭知請其二人當場於標
      示系爭土地，對照前開證明書與重繪結果（本院卷（一）
      177、178頁），更可知證人丁○○、己○○全無於地籍圖
      上指出系爭土地何在之能力，該證明書之可信度已然存疑
      。
  10、經原告聲請至現場履勘，本院依其所請，並通知會同金門
      縣地政局人員前往系爭土地，另請證人丁○○、己○○與
      甲○到場與原告一同就系爭土地指出四至、點明界點，後
      由本院囑金門縣地政局承辦人員將之套繪於地籍圖上，並
      作成土地複丈成果圖如附圖二所示。依原告等四人當時所
      指四至繪成之系爭土地形狀，縱以肉眼觀看亦可發現與原
      告主張之附圖二系爭土地實際圖形顯有出入，原告雖另表
      示此係因現場存有鐵絲網，致其無法進入，故當時只能在
      鐵絲網之一側指出附圖二之H、J兩點，未能更就系爭土地
      較南部分界線一併陳明，惟縱其所述為真，再行安排至現
      場履勘，由原告與證人補行進入鐵絲網後方繼續指界，亦
      無從解釋何以其等對系爭土地鐵絲網以北部分指界後之測
      繪結果竟存有如上誤差。再者，系爭土地於軍方佔用後迄
      本院前往履勘之時已逾50年，更於86年之後，由被告將包
      括系爭土地在內之其所有土地租給金門縣烈嶼鄉（本院卷
      （一）37頁土地租賃契約書參照）興建東崗垃圾衛生掩埋
      場，原有地形地物不復存在已得想見，此亦可由證人丁○○：地形被焚化爐挖的亂七八糟，及甲○：地形地貌已改
      變很大（本院卷（一）165、210頁）等證述中再獲確認。
      本院至現場履勘時，同樣無從查得證人曾提及之岸、溝、
      坑頂、坑洞等地物究竟位於何處，原告自身也坦承系爭土
      地因設掩埋場已經嚴重破壞，得辨認之地上物又少，由非
      所有人之證人就他人地界作完整正確辨認更是不可能（本
      院卷（二）53頁）。倘系爭土地之形貌已有如此丕變，其
      上得為參酌之界點今日又已難再尋覓，甚至原告亦懷疑非
      為所有人之證人得否正確標記系爭土地界址，則容有疑問
      者為，何以前述3位證人，竟可在幾無任何輔佐參考之景
      物標線情況下，仍可指出附圖二所示僅有細微差異而無甚
      大出入，代表系爭土地邊界之3條紅色實線，其等又係以
      何種方式還原如此久遠之記憶。除證人甲○本為原告兄弟
      ，對其家族土地或許仍存有較深刻之印象外，證人丁○○
      、己○○於年幼之時，即便曾前往系爭土地附近見及原告
      與其父親割草耕種之情景，以證人丁○○所有坐落金門縣
      烈嶼鄉○○段692-15地號土地僅與系爭土地之最北面有所
      交接，證人己○○所有坐落同段692-8、692-9地號土地（
      參金門地檢92偵425卷30頁）更與系爭土地無任何相連之
      處等情形以觀（如附圖所示），其等或非四鄰，或所有土
      地僅與系爭土地之一側比鄰，於未有明顯地界情形下，證
      人丁○○、己○○又係因何故恰對系爭土地之四至曾予以
      刻意記憶，而得於本院履勘時重現印象對此加以指明，凡
      此均有未符事理之處。據證人己○○所言，於先前刑案偵
      查中，其曾經檢察官指示與原告同至系爭土地上就系爭土
      地指界（本院卷（一）170頁），本件土地爭執，自86年
      系爭土地準備由金門縣烈嶼鄉租用以來已有10年，兩造並
      不諱言期間已經多次協調，證人丁○○與己○○亦早於先
      前刑案程序中即已到庭作證多次，更為協助原告向被告請
      求返還系爭土地而協同出具證明書，於此過程中，與原告
      必曾多所接觸，甚有同赴現場指界之舉，或係因此方致其
      等指出之附圖二界址得以如斯相似，證人丁○○、己○○
      之主觀印象既存有於未察覺間遭外界修正，因之導致記憶
      發生錯誤之可能，所為前述履勘成果自不可採。
  11、至證人甲○部分，除其本為原告胞兄，與被告亦曾因他塊
      土地曾有爭執，證言是否得維持中立已有所疑外，若就其
      於先前刑案於偵審程序中多次到庭作證之內容以觀，諸如
      ：因為原告當時還小，長大後就出去工作，所以並無在系
      爭土地上種樹及番石榴（金門地檢92他58卷51頁）；伊與
      原告並未分過家產（金門地檢92偵425卷43頁）；當時與
      被告前去指界時，沒有指原告的地等語（本院93易30刑卷
      164頁），與其因本件訴訟到庭作證所稱之：當時伊父親
      種番石榴，伊有去採收，原告有時會和伊一起去；分割家
      產時伊父親用比的，說這邊是伊的，原告是另一邊；有去
      指界一次，當時有講哪塊地是原告的等語（本院卷（一）
      204 頁以下參照），前後相較竟現諸多矛盾，且其至本院
      所為之證詞，顯更有利於原告，依證人甲○所言，原告曾
      因前述分產程序而取得系爭土地所有權，及其曾在指界當
      場明示原告土地何在，觀諸證人甲○於本院就分產過程所
      為證詞，若非其印象甚為鮮明，必不至於有此清晰陳述，
      倘係如此，其又怎可能於先前刑案中未曾清楚提及此點，
      證人甲○又稱當時有向地政人員表明原告之系爭土地位置
      ，惟若其真有指界，承辦地政人員又怎可能未在任何書面
      資料上註記此點，並任由被告將系爭土地登記為其所有，
      其證言顯有不實，亦非可採。
  12、再依附圖一所示，系爭土地除係夾於甲○與被告土地之間
      外，西南面更與洪媽卿、洪友茂之土地有相當交界，原告
      既主張長久以往其家族均在系爭土地上存有耕種之事實，
      緊鄰土地之所有人洪媽卿、洪友茂斷對此無不知之理，詎
      原告從未聲請對其等加以傳訊，反欲以未與系爭土地相交
      之他地所有人如己○○所言證明其主張為真，對此原因非
      但難解，亦無從發揮其證明己身權益之助力。
  13、原告另主張被告前為其發現無權占有並登記為系爭土地所
      有人後，經多次反應，被告確曾表示過還地意願，並聲請
      傳訊戊○○到庭作證此事，又主張由丙○○、洪水草為被
      告出具之土地登記保證書存有不實情事，及於83年8月25
      日金門縣地政事務所派員前往被告聲請登記之土地測量時
      ，甲○與丁○○雖均有到場指界，然均係於不明所以之情
      形下於土地複丈圖及面積計算表上簽名、蓋印，更執以先
      前刑案中相關證人如洪許翠金、洪志輝、洪友茂、洪棟良
      等證言，藉以用作認定被告聲請有悖事實之主張依據。然
      查，本件系爭土地是否屬原告所有此項爭點，應由原告負
      舉證責任既甚明確，由上可知，原告亦從未提出足以支持
      本院形成對其有利事實確係存在之心證，系爭土地界址何
      在，形狀為何，係因何故歸由原告家族所有，是否取得時
      效，要件有無具備等相關重要事項，原告均未能提出足夠
      證據以佐其言。準此，本件原告並未能滿足前述舉證責任
      之要求，被告亦對原告之諸多主張全予否認，假使被告確
      曾答應還地於原告，徒憑此點亦無法將前揭重要事實之不
      明狀態全予釐清，自無多予探究之必要。又被告聲請登記
      為所有人時之相關行政程序如真有違背法律規定要式之處
      ，至多亦僅會導致被告喪失其系爭土地所有人之地位，此
      時該部分之所有權登記縱應予塗銷，非即表示原告即可當
      然成為系爭土地所有人而直接辦理登記，兩者殊無混為一
      談之可能，遑論行政程序有無瑕疵，可否質疑，性質上係
      屬公法問題，亦非得由普通法院加以審究，於此併予說明
      。
（五）從而，原告主張其祖先對系爭土地早已取得所有權，並於
      分產後由其成為所有人等上開陳述均無足採，本件既未滿
      足民法時效取得所有權，及如民法物權編施行法第8條等
      規定之要件，原告自無由主張其為系爭土地之實際所有人
      。又原告既未能證明其擁有系爭土地所有權，因被告占有
      使用系爭土地所得利益，尚難認定屬於原告之損害，原告
      併予請求被告應返還相當於其歷年來因出租系爭土地，自
      金門縣烈嶼鄉取得租金之利益，核屬無據，亦為無理由。
六、綜上所述，原告主張其祖先早已成為系爭土地所有人，其後
    再由其受讓系爭土地之所有權利，基於其所有人之地位提起
    本訴，請求被告應將系爭土地自被告土地中分割出來，並將
    系爭土地所有權移轉登記予原告及將之返還，被告另應返還
    歷年來於無法律上原因之情形下取得利益2,353,500元均無
    所憑，皆應駁回。
七、本件事證已臻明確，兩造其餘攻擊防禦方法，於本判決結果
    不生影響，爰不逐一論述。
據上論結，本件原告之訴為無理由，依民事訴訟法第78條，判決
如主文。
中　　華　　民　　國　　96　　年　　10　　月　　26　　日
                  民事庭  法　官　盧軍傑
上正本係照原本作成。
如對本判決上訴，須於判決送達後20日內向本院提出上訴狀
中　　華　　民　　國　　96　　年　　10　　月　　26　　日
                          書記官  周怡青
